臺灣高等法院民事判決　　　　　　　 93年度上更(一)字第232號
上　訴　人　圓泰建設股份有限公司
法定代理人　陳金福
訴訟代理人　李建民律師
被 上訴 人　甲○○
上列當事人間債務人異議之訴事件，上訴人對於中華民國90年3
月12日臺灣桃園地方法院88年度訴字第345號第一審判決提起上
訴，經最高法院第一次發回更審， 本院於94年2月1日言詞辯論
終結，判決如下：
    主      文
原判決關於命原審法院87年度執字第6263號給付票款之強制執行
不得續予執行部分及該部分訴訟費用之裁判均廢棄。
上開廢棄部分，被上訴人在第一審之訴駁回。
第一、二審及發回前第三審關於上開廢棄部分之訴訟費用由被上
訴人負擔。
    事實及理由
甲、程序方面：
    被上訴人未於言詞辯論期日到場， 核無民事訴訟法第386條
    各款所定情形，爰依上訴人之聲請，准其一造辯論而為判決
    。
乙、實體方面：
一、被上訴人主張：上訴人執有伊簽發如原判決判決附表（下稱
    附表）所示之本票1紙， 聲請桃園地院裁定准許強制執行，
    桃園地院於民國（下同）86年4月1日以86年度票字第1716號
    裁定准予強制執行，上訴人即執該裁定為執行名義向同法院
    聲請為強制執行， 就伊所有坐落桃園市○○○街158巷6號及
    同街154號1樓（下稱系爭房地）進行查封拍賣。系爭本票發
    票日為83年3月7日，未填到期日，視為見票即付，執票之上
    訴人對伊之請求權時效為3年，上訴人遲至86年4月間始提出
    裁定聲請強制執行，已罹消滅時效，伊得拒絕給付。又伊及
    訴外人呂福文等人提供土地與上訴人共同興建「福利國」之
    建物出售，因上訴人逾期完工267天，依合作興建契約書（
    下稱合建契約書）第13條後段約定之逾期完工罰款計算標準
    ，應給付伊新台幣（下同）5,845萬8,980元；另上訴人興建
    之建物有瑕疵存在，該瑕疵價差及修復費用為198萬8,451元
    ，伊得以前開二債權與上訴人之系爭本票債權為抵銷，系爭
    本票債權即因此而不存在，上訴人據此所為強制執行程序亦
    失所附麗等情，求為確認上訴人所持有之系爭本票債權不存
    在，原審法院86年度票字第1716號本票准予強制執行之裁定
    不得執行及原審法院87年度執字第6263號強制執行程序應予
    撤銷之判決（原審判決該院87年度執字第6263號給付票款之
    強制執行程序不得續予執行，駁回被上訴人其餘之訴。被上
    訴人就被駁回之其餘之訴中，關於86年度票字第1716號本票
    裁定不得強制執行部分，未據聲明上訴，其餘本院前審部分
    ，經本院前審予以駁回，亦未聲明不服）。
二、上訴人則以：系爭本票係被上訴人為償還伊所代墊之土地增
    值稅款491萬2,132元，而簽發交付予伊，伊於86年3月5日向
    法院聲請裁定系爭本票准予強制執行，自伊於該日提出聲請
    狀於原審法院時起，即發生中斷時效之效力，伊之請求權並
    未罹於時效。 況系爭本票裁定於86年8月12日確定，依民法
    第137條規定，自本票裁定確定之日起時效延長為5年。又依
    合建契約書第12條約定， 伊之工作天共計為910天，並因可
    歸責被上訴人等人之事由合法順延292天，伊於85年7月11日
    前完工交屋，工期並無遲延。被上訴人主張5,845萬8,980元
    之罰款完全不實，其主張與系爭本票債權抵銷，於法不合。
    又關於建物瑕疵之198萬8,451元，被上訴人已於原審法院88
    年度重訴字第27號返還保證金事件中為抵銷抗辯，並經該案
    判決認定得與伊之返還保證金債權抵銷，被上訴人再於本件
    為相同抵銷抗辯，要無足取等語，資為抗辯。
三、原審對於被上訴人之請求，判決原審法院87年度執字第6263
    號給付票款之強制執行程序不得續予執行，而駁回被上訴人
    其餘之請求，兩造各就其敗訴部分提起上訴，本院前審判決
    兩造上訴均駁回。被上訴人就駁回部分未據聲明不服，已告
    確定，茲不贅論。上訴人則就本院前審維持原審所為上訴人
    敗訴部分（即原審法院87年度執字第6263號給付票款之強制
    執行程序不得續予執行部分），提起上訴，案經最高法院就
    此部分發回更審，本院爰就此部分予以審理。上訴人上訴聲
    明(一)原判決不利於上訴人部分廢棄；(二)前開廢棄部分，被上
    訴人在第一審之訴駁回。被上訴人則未提出書狀及於言詞辯
    論到場，無聲明及陳述可資記載。
四、按票據上之權利對匯票承兌人及本票發票人，自到期日起算
    ；見票即付之本票，自發票日起算； 3年間不行使，因時效
    而消滅， 票據法第22條第1項定有明文。又消滅時效，因請
    求而中斷， 民法第129條第1項第1款亦有明定。此之「請求
    」，係指債權人於訴訟外，向債務人表示行使債權之意思。
    請求無需何種方式（ 最高法院51年台上字第490號判例、51
    年台上字第3500號判例參照）。次按本票執票人聲請裁定本
    票強制執行之行為，雖非起訴，而屬非訟事件，惟係經由法
    院向本票債務人表示行使本票債權之意思， 自屬民法第129
    條第1項第1款之「請求」而發生中斷時效之效果。查系爭本
    票發票日為83年3月7日，未載到期日，視為見票即付，而見
    票即付之本票之執票人對發票人之請求權時效，自發票日起
    算3年，如前所述， 而上訴人已於86年3月5日向原審法院聲
    請裁定准予就系爭本票強制執行，有卷附本票准許強制執行
    聲請狀可稽（見原審卷第29-30頁）， 並經原審法院調閱桃
    園地院86年票字第1716號卷查明屬實，且兩造對於收案日期
    均為86年3月5日，均表示無意見，有卷附言詞辯論筆錄可稽
    （見原審卷第95-96頁 ），依前述說明，上訴人聲請當時，
    即屬已為請求，並未逾消滅時效期間，自已中斷時效。被上
    訴人抗辯：上訴人遲至86年4月間始提出裁定聲請強制執行
    ，已罹消滅時效云云，自不足採。
五、綜上，被上訴人之時效抗辯為無理由，從而，其請求命原審
    法院87年度執字第6263號給付票款之強制執行程序不得續予
    執行，自不應准許。原審就上開不應准許部分，為被上訴人
    勝訴之判決，自有未洽，上訴意旨指摘原判決此部分不當，
    求予廢棄改判，為有理由，自應由本院將原判決此部分廢棄
    改判如主文第2項所示。
六、本件事證已臻明確，兩造其餘攻擊防禦方法或與本件無涉或
    與判決結果不生影響，毋庸一一論列。
七、據上論結，本件上訴為有理由，依民事訴訟法第385條第1項
    前段、第450條、第78條，判決如主文。
中　　華　　民　　國　　94　　年　　2　　月 　　22  　日
                  民事第三庭審判長法  官　林敬修
                                  法  官　藍文祥
                                  法  官　劉勝吉
正本係照原本作成。
如不服本判決，應於收受送達後20日內向本院提出上訴書狀，其
未表明上訴理由者，應於提出上訴後20日內向本院補提理由書狀
（均須按他造當事人之人數附繕本）上訴時應提出委任律師或具
有律師資格之人之委任狀；委任有律師資格者，另應附具律師資
格證書及釋明委任人與受任人有 民事訴訟法第466條之1第1項但
書或第2項（詳附註） 所定關係之釋明文書影本。
中　　華　　民　　國　　94　　年　　2 　　月　　24　　日
　　　　　　　　　　　　　　　　　書記官　李翠齡
附註：
民事訴訟法第466條之1（ 第1項、第2項）：
對於第二審判決上訴，上訴人應委任律師為訴訟代理人。但上訴
人或其他法定代理人具有律師資格者，不在此限。
上訴人之配偶、三親等內之血親、二親等內之姻親，或上訴人為
法人、中央或地方機關時，其所屬專任人員具有律師資格並經法
院認為適當者，亦得為第三審訴訟代理人。
